【裁判字號】    89,訴,1143
【裁判日期】    900920
【裁判案由】    偽造有價證券等
【裁判全文】
臺灣臺南地方法院刑事判決                        八十九年度訴字第一一四三號
    公  訴  人  臺灣台南地方法院檢察署檢察官
    被      告  庚○○
    指定公設辯護人      本院公設辯護人己○○
右列被告因偽造有價證券等案件，經檢察官提起公訴（八十九年度偵字第一０一三七
號)及臺灣板橋地方法院檢察署檢察官移送併辦（八十九年度偵緝字第一三一三號）
，本院判決如左：
    主  文
庚○○連續行使偽造私文書，足以生損害於他人，處有期徒刑貳年陸月。
附表一所示之「趙延堤」簽名貳枚、附表二所示之「乙○○」署名參枚、附表六編號
一至五所示之「丙○○」簽名及署名共拾壹枚、附表九編號一至三所示之「丁○○」
簽名參枚、附表四、七所示之存摺貳本及「丁○○」名義身分證號Ｚ0000000
00卡別Ｃ、投保單位代號000000000之全民健康保險卡壹張，均沒收。
    事  實
一、庚○○於民國八十八年五月十八日起任職設於台北縣樹林鎮○○街之三豐電機公
    司（下稱三豐公司）之主辦會計，職務內容為製作帳簿、開立交付廠商客戶支票
    等，詎竟基於意圖為自己不法所有之概括犯意，先於八十八年七月七日及同年月
    二十一日，利用開立公司支票之機會，詐欺及侵占如附表一所示之支票兩紙後，
    並持之提示兌領，而不法取得票面所示之金額。其中附表一編號一所示之支票係
    利用作帳時預先作備份，待三豐公司之總經理王立儀將支票開立完後，再重新以
    備份之帳目，趁王立儀不查，陷於錯誤，再一次開立同一筆之款項支票交付庚○○；附表一編號二之支票則係王立儀簽發囑庚○○轉交趙延堤，詎庚○○竟將之
    據為己有，並在支票背面偽造趙延堤之背書二枚，將之背書轉讓予己後，持之向
    銀行提示兌領，而足生損害於趙延堤。(詐欺、業務侵占、偽造文書)
二、庚○○再基於意圖為自己不法所有之概括犯意，先於民國八十九年三月十五日，
    在台南市○○街「溫室咖啡屋」內，乘丙○○用餐暫時離開座位之際，竊取丙○○（庚○○原擬接手丙○○在顏夷伯建築師事務所之會計職務，嗣事務所並未僱
    用庚○○，而與丙○○同於該日一起離職，遂一同吃飯）皮包內之身分證一枚。
    嗣於同年三月二十日，持前開身分證假冒「丙○○」名義至盟泰重型機械有限公
    司（下稱：盟泰公司）求職擔任會計，而於任職期間（自八十九年三月二十四日
    起至同年六月三十日止），竟基於意圖為自己不法之所有之詐欺盟泰公司之款項
    ，連續利用客戶請款之機會，先重覆開立受款人空白之盟泰公司支票，趁辛○○
    不查，陷於錯誤，重新用印簽發支票，再將之先後存入乙○○名義之帳戶內四十
    萬四千六百八十八元；丙○○名義之帳戶內三十七萬八千八百三十六元，總計詐
    得盟泰公司之款項七十八萬三千五百二十元，嗣後並基同犯罪事實一之偽造文書
    概括犯意，以偽造取款條之方式至銀行領取花用，其餘則以提款卡自提款機提款
    之方式，領用一空，花用殆盡。其方式詳為：
(一)、於八十八年四月八日竊取乙○○（同為盟泰公司之會計）留存在公司之身分證影
    本及印章，持往台南區中小企業銀行永康分行（下稱台南中小企銀），向行員員
    詐稱為辦理員工薪資存款，偽造如附表二編號一所示之乙○○之簽名及盜蓋乙○○之印文（如附表三編號一），而偽造如附表二編號一所示之台南區中小企業銀
    行印鑑卡等開戶資料，因而足生損害於乙○○及台南中小企銀，並領取附表四所
    示之活期儲蓄存款存摺一本及提款卡一張（未扣案），復在該存摺內頁盜蓋乙○○印文一枚。並分別在八十九年四月十八日、四月二十日、五月二十五日，前往
    銀行，持上開乙○○之印章，盜蓋乙○○之印文三枚，而偽造如附表五所示三張
    取款憑條，持之向不知情之銀行銀員如領取如附表五所示之現金，供己花用。
(二)、嗣因該前開銀行行員起疑而擬另開帳戶使用，乃於同年四月十五日，持前開所竊
    取之「丙○○」身分證，並在誠泰銀行附近印章店使不知情之印章店老闆偽刻「
    丙○○」名義之印章一枚（未扣案），至誠泰銀行台南分行偽造如附表六編號一
    、二所示之丙○○署名及印文，以「丙○○」名義開戶，而偽造如附表六編號一
    、二所示之開戶文件，而足生損害於丙○○及誠泰銀行，並領取如附表七所示之
    綜合理財存摺一本及提款卡一張（未扣案），並在該存摺內頁偽造「丙○○」印
    文一枚。後分別在八十九年五月八日、五月十七日，持上開偽造之丙○○印章，
    而偽造如附表八所示之二張取款憑條，並分別領取一萬三千元及六萬元，供己花
    用。
三、庚○○復因本身尚未加入全民健康保險，竟基於意圖為自己不法所有之概括犯意
    先趁職務之便自行製發以丁○○（亦盟泰公司職員）為保險對象、身分證號Ｚ0
    00000000卡別Ｃ、投保單位代號000000000之全民健康保險卡
    一張，並在其上偽簽丁○○之簽名一枚，並分別冒丁○○之名連續前往如附表九
    所示之醫療院所就醫，並偽造丁○○之簽名於附表九偽造事項欄所示之各該門診
    資歷卡上，足生損害於丁○○及該醫療院所管理病歷之正確性，並致健保局陷於
    錯誤，誤以為係丁○○就醫，而為其醫療之健保給付，致獲如附表九詐欺利益欄
    所示醫療給付之不法利益。
四、庚○○再基於上開意圖為自己不法所有之概括犯意，於八十八年八月三十一日十
    一時許，在台南市○區○○街二十一號二樓之三，趁男友甲○○不備，竊得其所
    有之世華商業銀行永康分行及寶島銀行松山分行之存摺各一本及盜蓋甲○○印章
    後，偽造甲○○名義、金額一萬五千元之提款條一紙，分別持以交付不知情之上
    開世華銀行之職員，使其陷於錯誤如數交付庚○○，足生損害於甲○○。庚○○
    再將其中一萬二千元清償甲○○在寶島銀行之貸款一萬二千元，其餘三千元則供
    己花用。嗣於八十八年八月三十一日經警查獲，並在庚○○所騎用之ＴＺＣ─８
    ２２號輕機車置物箱內扣得丙○○身分證、丁○○健保卡各一枚及丙○○、乙○○、甲○○之銀行存摺。
五、案經台南市警察局第二分局報請臺灣台南地方法院檢察署檢察官偵查起訴。
    理  由
一、訊據被告庚○○就右開犯罪事實坦承不諱，核與被害人王立儀、壬○○、乙○○
    、丙○○、辛○○、戊○○等人指訴相符，此外復有丁○○健保卡一枚及丙○○
    、乙○○之銀行存摺二本、附表一所示之支票影本二紙、誠泰商業銀行八十九年
    十月九日誠泰銀台南字第０一四號函、八十九年十二月七日誠泰銀台南字第０一
    五號函及函附影印取款條二紙、台南市中小企業銀行永康分行八十九年十月十三
    日八十九南銀永字第二０三號函、八十九年十二月十二日八十九南銀永分字第二
    二九號函及函附取款憑條二紙、台南市中小企業銀行仁德分行九十年四月二十三
    日南銀仁分字第四十八號函及函附取款憑條一紙、中央健康保險局南區分局九
    十年四月三日健保南門字第九０００三五九七號函、八十九年十二月六日健保南
    住字第八九０一五五五四號函、中央健康保險局高屏分局九十年八十九年十二月
    四日高費二字第八九０一一三一一號函、明清眼科初診資料表、瀚林牙醫診病歷
    表、濟代中醫醫院門診掛號登記卡各一紙，在卷足憑，被告自白核與事實相符，
    自得為論罪之依據。
二、被告庚○○嗣於本院訊問時另辯稱，其早有自首犯行之打算，當日係巧遇丙○○
    遂同時前往警局，於員警未發覺上開犯行前自首云云。惟按：刑法第六十二條所
    規定之自首，以對於未發覺之罪，向有偵查權之機關或公務員自承犯罪，進而接
    受裁判為要件；而具有連續犯或牽連犯等裁判上一罪關係之犯罪，苟全部犯罪未
    被發覺前，行為人僅就其中一部分犯罪自首，固仍生全部自首之效力，反之，倘
    其中一部分犯罪已先被有偵查權之機關或公務員發覺，行為人事後方就其餘未被
    發覺之部分，自動供認其犯行時，因與上開自首之要件不符，自不得適用自首之
    規定減輕其刑。查被告與被害人丙○○前往警局後，經警發現被告前已因詐欺、
    侵占三豐公司之票款等犯行，經臺灣板橋地方法院檢察署檢察官發佈通緝，此有
    該署通緝書一紙在卷足稽，而被告前侵占三豐公司之票款等犯行與詐欺盟重公司
    款項之犯行，復有連續犯裁判上一罪之關係，故被告縱向員警坦承於盟重公司所
    為之犯行，揆諸上開說明，被告所為與上開自首之要件不符，自無從適用自首之
    規定。
三、綜上所述，本案事證明確，被告犯行實堪認定，應依法論科。
四、查三豐公司及盟重公司負責人其等於簽發支票時，本應審核支票用途，被告係利
    用重覆領款之方式使三豐公司及盟重公司負責人陷於錯誤，簽發支票，嗣後將票
    款提示供己花用，所為係犯刑法第三百三十九條第一項之詐欺取財罪，核與利用
    不知情他人簽發支票，而可能構成偽造有價券之間接正行之情形有別，附此敘明
    。又被告於趁任職會計而侵占職務上所持有之附表一編號二之支票，並於支票背
    面偽造背書後，持之提示兌領後將款項侵吞入己，所為係犯刑法第三百三十六條
    第二項之業務侵占罪及同法第二百十六條、二百十條之行使偽造私文書罪。被告
    竊取丙○○之身分證、乙○○之身分證影本及印章、甲○○之存摺，所為係犯刑
    法第三百二十條第一項之竊盜罪。被告以他人證件，偽造開戶資料及冒用他人名
    義偽造門診資料表，嗣多次偽造取款條持之領款花用及就醫，所為亦係犯同法第
    二百十六條、二百十條之行使偽造私文書罪。被告偽造丁○○之健保卡並持之就
    醫，所為係犯刑法第二百十六條、第二百十二條之行使偽造特種文書  罪。公訴
    人認該健保卡係被告所竊取，容有誤會，惟社會基本事實相同，爰依法變更起訴
    法條。被告使健保局陷於錯誤而為其醫療之健保給付，致獲醫療給付之不法利益
    ，所為係犯刑法第三百三十九條第二項之詐欺得利罪。其偽造、盜用印章、偽造
    簽名為偽造私文書、特種文書  之部分行為，偽造私文書及特種文書之低度行為
    應分為高度之行使行為所吸收，均不另予論罪。被告利用不知情之人盜刻印章、
    銀行行員領取存款，為間接正犯。被告多次行使偽造私文書、特種文書、竊盜、
    詐欺取財、詐欺得利犯行，均係時間緊接，犯罪構成要件相同，顯分別係基於概
    括之犯意反覆為之，應各依連續犯之規定論以一罪並加重其刑。又被告所犯上開
    詐欺取財、行使偽造私文書、特種文書、業務侵占、竊盜、詐欺得利等罪間，有
    方法結果之牽連關係，應從重論以一行使偽造私文書罪。爰審酌被告被告正值青
    年，不思循合法正當途徑獲得財富，犯罪後坦承犯行，等一切情狀，量處如主文
    所示之刑。附表一所示之「趙延堤」簽名貳枚、附表二所示之「乙○○」簽名參
    枚、附表六編號一至五所示之「丙○○」簽名及署名共拾壹枚、附表九編號一至
    三所示之「丁○○」簽名參枚應依刑法第二百十九條規定沒收；、附表四、七所
    示之存摺貳本、「丁○○」名義身分證號Ｚ000000000卡別Ｃ、投保單
    位代號000000000之全民健康保險卡壹張，則為被告犯罪所得之應依刑
    法第三十八條第一項第三款沒收。犯罪所用之物，另被告偽刻之新湧元鐵材有限
    公司發票章，雖未扣案，惟無證據證明滅失，爰依序分依刑法第三十八條第一項
    第二款、第二百十九條宣告沒收。
五、被告就事實欄一所犯之詐欺及業務侵占等犯行，即臺灣板橋地方法院檢察署檢察
    官移送併辦（八十九年度偵緝字第一三一三號）部分，雖未據檢察官起訴，惟與
    前開起訴部分，有連續犯及牽連犯等裁判上一罪關係，本院自得併予審判，附此
    敘明。
六、公訴意旨另略以：被告並曾二次乘辛○○抽屜未鎖之際，自行拿取印章盜蓋於數
    張支票上，再將其中重覆開立之支票存入前開「乙○○」帳戶提示，連續侵占其
    持有盟泰公司之支票，金額達新台幣（下同）四十萬四千六百八十八元，因認被
    告另涉有刑法第二百零一條第一項偽造有價證券罪云云。
七、按公訴人認被告涉有上開偽造有價證券罪嫌，無非以：
（一）被害人辛○○於偵查中：除非有客戶特別要求變更日期外，其用印時日期必定
      五日、八日或十六日，但被告所存入之支票日期，並非完全係五日、八日或十
      六日兌現。且取款憑條均需經其蓋章，其並未取得前開三張支票所兌領之款項
      等語。
（二）被告庚○○所提領之三張支票均用打字與公司支票均用書寫不同，且被告承認
      有一台支票打字機已丟棄等情。
（三）另以取款憑條所提領之三十五萬一千九百五十四元，被告未能提出相關單據，
      亦據被告供述在卷，為主要依據。
八、惟按犯罪事實，應依證據認定之，無證據不得推定其犯罪事實，又不能證明被告
    犯罪者，應諭知無罪之判決，刑事訴訟法第一百五十四條、第三百零一條第一項
    分別定有明文。告訴人之告訴，係以使被告受刑事訴追為目的，是其陳述是否與
    事實相符，仍應調查其他證據以資審認；事實審法院對於證據之取捨，依法雖有
    自由判斷之權，然積極證據不足證明犯罪事實時，被告之抗辯或反證縱屬虛偽，
    仍不能以此資為積極證據應予採信之理由。經查：被害人辛○○固稱其並未取得
    三張支票之票款，縱然屬實，惟據此尚難遽稱該票款即為被告所取得。況且揆諸
    扣案之乙○○、丙○○帳戶，並無被害人所指之票款存入，是被害人指訴並無其
    他證據足資審認。又縱被告庚○○所提領之三張支票均用打字與公司支票均用書
    寫不同，並非屬盜領票款之積極證據，再被告並無自證無罪之義務，已如前述，
    故被告未能提出相關單據，證明票款流向，亦無從遽稱票款即為被告所盜領。綜
    上所述，參互印證，本件依調查所得證據尚不足證明被告確有公訴人所指之偽證
    有價證券犯行，此外復查無其他積極證據足資證明被告有右述犯行，揆諸首開說
    明，犯罪尚屬不能證明，原應為無罪之諭知，因公訴人認此與前揭論罪部分為牽
    連犯，屬裁判上一罪之同一案件，爰不另為無罪之諭知，附此敘明。
據上論斷，應依刑事訴訟法第二百九十九條第一項前段、第三百條，刑法第五十六條
、第二百十六條、第二百十條、第二百十二條、第三百二十條第一項、第三百三十九
條第一項、第二項、第二百十九條、第五十五條、第三十八條第一項第三款，罰金罰
鍰提高標準條例第一條前段，判決如主文。
中      華      民      國      九十      年      九      月    二十    日
                                  臺灣臺南地方法院刑事第四庭
                                      法  官      鄧  希  賢
右正本證明與原本無異。
如不服本判決，應於判決送達後十日內向本院提出上訴狀( 應附繕本 )。
                          書記官      陳  美  蓉
中      華      民      國      九十      年      九      月    二十    日
附表一：
┌──┬─────┬─────┬─────┬────────┬─────┐
│編號│銀行      │發票日    │支票號碼  │金額            │偽造物品  │
├──┼─────┼─────┼─────┼────────┼─────┤
│一  │第一商業銀│88.7.7    │QA0000000 │十六萬元        │          │
│    │行樹林分行│          │          │                │          │
├──┼─────┼─────┼─────┼────────┼─────┤
│二  │同右      │88.7.27   │QA0000000 │六萬一千五百六十│趙延堤簽名│
│    │          │          │          │二元            │二枚      │
└──┴─────┴─────┴─────┴────────┴─────┘
附表二
┌────┬────────────┬────────┬────────┐
│  編號  │  偽造處所              │ 偽造物品       │     數量       │
├────┼────────────┼────────┼────────┤
│   一   │台南區中小企業銀行印鑑卡│「乙○○」署名  │     三枚       │
└────┴────────────┴────────┴────────┘
附表三
┌────┬────────────┬────────┬──────┐
│  編號  │  偽造處所              │ 盜蓋印文       │     數量   │
├────┼────────────┼────────┼──────┤
│   一   │台南區中小企業銀行印鑑卡│「乙○○」印文  │     二枚   │
│        │印鑑卡                  │                │            │
├────┼────────────┼────────┼──────┤
│   二   │同右銀行                │                │            │
│        │活期儲蓄存款存摺內頁    │「乙○○」印文  │     一枚   │
├────┼────────────┼────────┼──────┤
│   三   │同右銀行永康分行        │「乙○○」印文  │     一枚   │
│        │取款憑條                │                │            │
├────┼────────────┼────────┼──────┤
│   四   │同右                    │同右            │     一枚   │
├────┼────────────┼────────┼──────┤
│   五   │同右銀行仁德分行取款憑條│同右          │     一枚   │
└────┴────────────┴────────┴──────┘
附表四
┌──┬─────────────┬────┬───────┬────┐
│編號│銀行                      │開戶日  │帳號          │戶名    │
├──┼─────────────┼────┼───────┼────┤
│一  │台南市中小企業銀行永康分行│89.4.8  │0000000000000 │乙○○  │
└──┴─────────────┴────┴───────┴────┘
附表五
┌──┬─────┬─────┬──────┬────────┐
│編號│銀行      │取款日    │帳號        │金額            │
│  │          │          │            │                │
├──┼─────┼─────┼──────┼────────┤
│一  │台南市中小│89.4.18   │000000000000│十萬二千六百元  │
│    │企業銀行永│          │7           │                │
│    │康分行    │          │            │                │
├──┼─────┼─────┼──────┼────────┤
│二  │同右銀行仁│89.4.20   │同右        │四萬二千八百五十│
│    │德分行    │          │            │元              │
├──┼─────┼─────┼──────┼────────┤
│三  │同編號一  │89.5.25   │同右        │八萬零五百元    │
└──┴─────┴─────┴──────┴────────┘
附表六
┌────┬────────────┬────────┬────────┐
│  編號  │  偽造處所              │ 偽造物品       │     數量       │
├────┼────────────┼────────┼────────┤
│   一   │誠泰銀行                │「丙○○」署名  │二枚            │
│        │存摺存款業務往來約定書  │「丙○○」印文  │二枚            │
├────┼────────────┼────────┼────────┤
│   二   │誠泰銀行                │署名            │二枚            │
│        │定期性存款業務往來約定書│「丙○○」印文  │四枚            │
├────┼────────────┼────────┼────────┤
│   三   │誠泰銀行                │                │                │
│        │綜合理財存摺            │「丙○○」印文  │一枚            │
├────┼────────────┼────────┼────────┤
│   四   │誠泰銀行取款條          │「丙○○」印文  │一枚            │
│        │取款日期：89.5.8        │                │                │
├────┼────────────┼────────┼────────┤
│   五   │誠泰銀行取款條          │同右            │同右            │
│        │取款日期：89.5.17       │                │                │
└────┴────────────┴────────┴────────┘
附表七
┌──┬─────┬─────┬──────┬────────┐
│編號│銀行      │發摺日期  │帳號        │戶名            │
│    │          │          │            │                │
├──┼─────┼─────┼──────┼────────┤
│一  │誠泰商業銀│89.4.15   │000000000000│丙○○          │
│    │行台南分行│          │            │                │
│    │          │          │            │                │
└──┴─────┴─────┴──────┴────────┘
附表八
┌──┬─────┬─────┬──────┬────────┐
│編號│銀行      │取款日    │帳號        │金額            │
│    │          │          │            │                │
├──┼─────┼─────┼──────┼────────┤
│一  │誠泰銀行  │89.5.8    │000000000000│一萬三千元      │
│    │台南分行  │          │            │                │
├──┼─────┼─────┼──────┼────────┤
│二  │同右      │89.5.17   │同右        │六萬元          │
└──┴─────┴─────┴──────┴────────┘
附表九
┌──┬─────┬─────┬─────┬────────┬─────┐
│編號│醫療院所  │地址      │就醫時間  │偽造事項        │詐得利益│
│    │          │          │          │                │（健保局支│
│    │          │          │          │                │付費用）  │
├──┼─────┼─────┼─────┼────────┼─────┤
│一  │明清眼科  │台南市中華│89.5.31   │初診資料表上    │二百九十一│
│    │          │東路三段三│          │「丁○○」簽名一│元        │
│    │          │四三號    │          │枚              │          │
├──┼─────┼─────┼─────┼────────┼─────┤
│二  │瀚林牙醫診│台南市東門│89.7.22   │病歷表上        │五百八十元│
│    │所        │路二段二一│          │「丁○○」簽名一│          │
│    │          │七號      │          │枚              │          │
├──┼─────┼─────┼─────┼────────┼─────┤
│三  │濟代中醫醫│高雄市苓雅│89.7.27   │門診掛號登記卡上│三百七十元│
│    │院        │二路二０七│          │「丁○○」印文一│          │
│    │          │號        │          │枚              │          │
└──┴─────┴─────┴─────┴────────┴─────┘
附錄法條：
刑法第三百二十條第一項
  意圖為自己或第三人不法之所有，而竊取他人之動產者，為竊盜罪，處五年以下有
  期徒刑、拘役或五百元以下罰金。
刑法第二百十六條
  行使第二百十條至第二百十五條之文書者，依偽造、變造文書或登載不實事項或使
  登載不實事項之規定處斷。
刑法第二百十條
  偽造、變造私文書，足以生損害於公眾或他人者，處五年以下有期徒刑。
中華民國刑法第二百一十二條
偽造、變造護照、旅券、免許證、特許證及關於品行、能力服務或其他相
類之證書、介紹書，足以生損害於公眾或他人者，處一年以下有期徒刑、
拘役或三百元以下罰金。
刑法第三百三十六條第二項
  對於業務上所持有之物，犯前條第一項之罪者，處六月以上五年以下有期徒刑，得
  併科三千元以下罰金。
刑法第三百三十九條第二項
  意圖為自己或第三人不法之所有，以詐術使人將本人或第三人之物交付者，處五年
  以下有期徒刑、拘役或科或併科一千元以下罰金。
  以前項方法得財產上不法之利益或使第三人得之者，亦同。


司法院資訊處製作；財團法人民間司法改革基金會備份。
